【裁判字號】    98,聲判,2
【裁判日期】    980227
【裁判案由】    聲請交付審判
【裁判全文】
臺灣花蓮地方法院刑事裁定                98年度聲判字第2號
聲  請  人
即告 訴 人  甲○○
告訴代理人  吳美津律師
被      告  乙○○
上列聲請人因被告偽造文書等案件，不服臺灣高等法院花蓮分院
檢察署檢察長於民國98年1月12日以98年度上聲議字第20 號駁回
再議之處分（原不起訴處分案號：臺灣花蓮地方法院檢察署97年
度偵字第3324號），聲請交付審判，本院裁定如下：
    主  文
聲請駁回。
    理  由
一、按告訴人不服上級法院檢察署檢察長或檢察總長認再議為無
    理由而駁回之處分者，得於接受處分書後10日內委任律師提
    出理由狀，向該管第一審法院聲請交付審判；法院認為交付
    審判之聲請不合法或無理由者，應駁回之，刑事訴訟法第25
    8條之1第1項、第258條之3第2項前段分別定有明文。
二、本件聲請人甲○○（以下稱聲請人）以被告乙○○涉犯偽造
    文書罪嫌，向臺灣花蓮地方法院檢察署檢察官提出告訴，經
    該署檢察官於97年11月24日以97年度偵字第3324號為不起訴
    處分。聲請人不服，聲請再議，經臺灣高等法院花蓮分院檢
    察署檢察長以再議為無理由，而於98年1月15日以98 年度上
    聲議字第20號處分書駁回再議，駁回再議處分書並於同年月
    17日送達予聲請人，有送達證書1 份在卷可參。聲請人嗣於
    同年2月2日委任律師具狀向本院聲請交付審判，因扣除春節
    農曆年假，並未逾10日之不變期間，合先敘明。
三、聲請交付審判意旨略以：
  (一)本件被告未經聖地慈惠堂總堂主即聲請人之同意或黃素娟
      之授權，竟冒用該堂主金香部組長黃素娟之名義，於96年
      11月24日偽填黃素娟之辭呈；又未徵得聖地慈惠堂主之同
      意，於96年11月、12月、97年1 月份採購該堂所需金香之
      轉帳憑單上組長欄擅自蓋用已歿之「金香組長黃素娟」，
      並持之向會計及聲請人申請支付，獲准核撥金額之事實，
      有轉帳憑單及統一發票收據影本附卷可稽，且據被告坦認
      無訛，堪信此部分事實，殆無任何疑義。雖被告自稱其不
      知黃素娟何時死亡，然此與其有無蓋用黃素娟印章及製作
      辭呈之權限核屬二事。而被告迄今也無法提出任何書面字
      據抑或錄音存證或目擊證人以證明黃素娟死亡前確有對被
      告表示授權處理辭職及金香部後續事宜等事實存在。原處
      分未深入究明，悖於論理法則而違法。
  (二)再者，黃素娟的親外甥「黃亦儀」及親外甥媳婦分別於黃
      素娟往生後第三天及第四天均有向證人洪三郎親口證實：
      「黃素娟已往生、且已火葬、並將骨灰暫厝於花蓮市○○
      街的慈善堂」，均可傳訊到庭作證。又證人洪三郎與被告
      同在惠安堂藥局工作，日夜均相處一室，黃素娟為惠安堂
      藥局大房老闆娘，證人劉勝惠為該藥房二房老闆，被告與
      洪三郎均為渠等員工，對於店內老闆娘何時過世，自是非
      常了解，被告、劉勝惠及洪三郎均供述其等不知黃素娟何
      時死亡一節，顯然在說謊，惟不起訴處分卻視若無睹，一
      再援引洪三郎、劉勝惠之謊言作為本案論斷依據，實嫌率
      斷。
  (三)又衡諸常情，被告並未與黃素娟共同生活，則黃素娟生前
      僅以口頭表示授權被告代為製作辭呈，未以遺囑或任何書
      面文件作為憑證，顯有違反常理之處。況且，該堂金香部
      組長之外，僅有一位組員傅芬蘭而已，黃素娟擔任組長一
      職，如有意辭職或要事交付，竟未交付同組唯一成員傅芬
      蘭，卻告知職務上毫無直接關聯之被告，實令人匪夷所思
      。原處分未深入究明或傳訊傅芬蘭到庭作證，顯悖於論理
      法則而違法。
  (四)又縱若黃素娟生前曾表示授權被告代為製作辭呈之用，然
      被告既明知黃素娟業已死亡，亦即黃素娟生前與被告間之
      授權關係已歸於消滅，被告事後仍透過不知情之慈惠堂會
      計人員及金香部組員傅芬蘭，於96年11月、12月、97 年1
      月採購該堂所需金香之轉帳憑單上組長欄蓋用已歿之「金
      香組長黃素娟」，並持以向會計及聲請人申請支付款項並
      獲准核撥，亦足生損害於聖地慈惠堂對於其會計帳務管理
      之正確性，原不起訴處分未加以調查詳情亦未說明，顯不
      適用法則而違法。
四、按刑事訴訟法第258條之1規定告訴人得向法院聲請交付審判
    ，係對於「檢察官不起訴或緩起訴裁量權」制衡之一種外部
    監督機制，法院僅就檢察官所為不起訴或緩起訴之處分是否
    正確加以審查，以防止檢察機關濫權，依此立法精神，同法
    第258 條之3第3項規定法院審查聲請交付審判案件時「得為
    必要之調查」，其調查證據之範圍，自應以偵查中曾顯現之
    證據為限；又同法第260 條對於不起訴處分已確定或緩起訴
    處分期滿未經撤銷者得再行起訴之規定，其立法理由說明該
    條所謂不起訴處分已確定者，包括「聲請法院交付審判復經
    駁回者」之情形在內，是前述「得為必要之調查」，其調查
    證據範圍，更應以偵查中曾顯現之證據為限，不得就告訴人
    新提出之證據再為調查，亦不得蒐集偵查卷以外之證據，否
    則，將與刑事訴訟法第260 條之再行起訴規定，混淆不清（
    司法院（91）院台廳刑一字第11985 號函及法院辦理刑事訴
    訟案件應行注意事項第134 點參照），亦將使法院兼任檢察
    官而有回復「糾問制度」之虞；再者，法院裁定交付審判，
    即如同檢察官提起公訴使案件進入審判程序，是法院裁定交
    付審判之前提，必須偵查卷內所存證據已符合刑事訴訟法第
    251條第1項規定「足認被告有犯罪嫌疑」檢察官應提起公訴
    之情形，亦即該案件已經跨越起訴門檻，否則，縱或法院對
    於檢察官所認定之基礎事實有不同判斷，但如該案件仍須另
    行蒐證偵查始能判斷應否交付審判者，因交付審判審查制度
    並無如同再議救濟制度得為發回原檢察官續行偵查之設計，
    法院仍應依同法第258條之3第2 項前段規定，以聲請無理由
    裁定駁回。
五、經本院調閱臺灣花蓮地方法院檢察署97年度偵字第3324號案
    件全卷查證之結果：
  (一)按犯罪事實應依證據認定之，無證據不得推定其犯罪事實
      ，刑事訴訟法第一百五十四條定有明文。刑事訴訟制度受
      「倘有懷疑，則從被告之利益為解釋」、「被告應被推定
      為無罪」原則所支配，故得為訴訟上證明者，無論為直接
      或間接證據，須客觀上於吾人一般社會生活經驗均不致有
      所懷疑之程度者，倘其證明尚未達於確信之程度，而有合
      理可疑存在時，即難據對被告為不利之認定。又告訴人之
      指訴，係以使被告判罪處刑為目的，故多作不利於被告之
      陳述，自不得以其指訴為被告犯罪之唯一證據；又認定不
      利於被告之事實，須依積極證據，苟積極證據不足為不利
      於被告事實之認定時，即應為有利於被告之認定，更不必
      有何有利之證據（最高法院52年度臺上字第1300號判例、
      84年度臺上字第5368號判決、30年度上字第816 號判例參
      照）。本件被告固坦承黃素娟辭呈之署名係由其代簽，然
      堅決否認有何偽造文書及於黃素娟死後以其名義處理慈惠
      堂事務之情事，而稱：伊於96年10月16日至黃素娟位於花
      蓮縣吉安鄉住處探病，黃素娟當場表示欲辭去慈惠堂金香
      部組長並要求伊幫其寫一份辭呈，辭呈上章是黃素娟蓋的
      ，名字是伊寫的。伊不知道黃素娟何時死亡，直到有人講
      才知道。96年10月16日後，伊均沒有以黃素娟之名義在慈
      惠堂處理事務等語。經查，被告對於黃素娟正確死亡時間
      並無所悉，黃素娟親人亦未加以告知，此經證人劉勝惠、
      洪三郎證述綦詳 (詳見97年度偵字第33 24號偵查卷宗第4
      、5 頁及第10、11 頁)，另由於無第三人見證黃素娟授權
      被告與否，亦無積極證據證明被告偽簽黃素娟辭呈及以黃
      素娟之名義處理慈惠堂之事務，且被告並無自證無罪之義
      務，依上開說明，自難因被告無法提出授權資料，即遽依
      聲請人片面指訴逕為不利被告之認定。
  (二)聲請意旨雖指稱：證人劉勝惠及洪三郎均供述不知黃素娟
      何時死亡一節係在說謊，並請求傳訊黃素娟的親外甥「黃
      亦儀」及親外甥媳婦以證明證人洪三郎知悉黃素娟已死亡
      之事實，惟證人劉勝惠及洪三郎已於偵查中具結為證，已
      足擔保其陳述內容之真實性，況且此部分證據與被告本人
      有否偽造文書並無絕對關連性，即便證人洪三郎知悉黃素
      娟已死亡，因本件卷證實乏積極證據可佐被告與洪三郎間
      曾就黃素娟是否死亡乙事交換意見或為詢問，則論理上自
      無法直接推論被告必定知悉黃素娟業已死亡。準此，聲請
      人請求傳喚證人黃亦儀等到庭作證，不僅無調查之必要，
      且縱未調查，亦難認與檢察官最後認定結果有何影響。
  (三)聲請人復以：該堂金香組除組長黃素娟以外，尚有一名組
      員傅芬蘭，若黃素娟有意辭職或要事交付，未交付同組唯
      一成員傅芬蘭，卻告知職務上毫無關聯之被告，實令人存
      疑；且檢察官未傳訊證人傅芬蘭到庭作證，因認原處分悖
      於論理法則而有違法之處云云，然就前者，僅為聲請人主
      觀臆測之詞，尚難作為採證之基礎。至聲請人指摘檢察官
      未傳喚證人傅芬蘭部分，按案件偵查中，證人有無傳訊之
      必要，係屬檢察官基於偵查中案件之必要所得裁量之範圍
      ，本案檢察官斟酌證據調查已屬明確，未傳訊證人亦無礙
      於偵查之最終結果，而為不起訴處分，尚難認檢察官之偵
      查過程有所不備。
六、綜上所述，臺灣花蓮地方法院檢察署檢察官、臺灣高等法院
    花蓮分院檢察署檢察長均認本案無積極證據可認被告有聲請
    人所指之罪嫌，已列明理由於原不起訴處分書及駁回再議處
    分書上，對照卷內資料，經核處分理由尚無顯然違法或不當
    。聲請人以檢察官未詳加調查為由，且以檢察官認定之事由
    違反常理，而聲請交付審判，經核並無理由。原檢察官及臺
    灣高等法院花蓮分院檢察署檢察長依卷證資料，分別予以不
    起訴處分及駁回再議聲請之處分，並無違法、不當之處。聲
    請人仍執陳詞，指摘前揭處分均有如上違誤、不當，聲請交
    付審判，為無理由，難以照准，自應駁回。
七、依刑事訴訟法第258條之3第2項前段，裁定如主文。
中    華    民    國    98    年    2     月    27    日
                  刑事第二庭    審判長法  官  陳世博
                                      法  官  陳月雯
                                      法  官  林恒祺
上列正本證明與原本無異。
本件不得抗告。
中    華    民    國    98    年    2     月    27    日
                                      書記官


司法院資訊處製作；財團法人民間司法改革基金會備份。
